---
title: "Examen Integrador 2"
author: "José Antonio González Gutiérrez"
date: "2023-05-11"
output: html_document
---

```{r message=FALSE, warning=FALSE, include=FALSE}
library(sf)
library(tmap)
library(spdep)
library(rgdal)
library(tidyverse)
library(tigris)
library(mapview)
library(GWmodel)    
library(regclass)
library(viridis)
library(grid)
library(ggmap)
library(maptools)
library(rgeoda)
```

```{r message=FALSE, warning=FALSE, include=FALSE}
data(columbus) ### dataset
columbus_shp <- readShapePoly(system.file("etc/shapes/columbus.shp",package="spdep"))
### shapefile
col.gal.nb <- read.gal(system.file("etc/weights/columbus.gal", package="spdep")) 
```

## Parte 1 - Análisis Espacial de Datos
En esta parte veremos con qué variables estaremos trabajando, y si tienen las distribuciones esperadas (normal).

```{r}
columbus <- columbus %>% select(-1)
```

```{r}
#1. Correlación entre variables
library(dlookr)
corr_columbus <- columbus %>% select(AREA, PERIMETER, HOVAL, INC, CRIME, OPEN, PLUMB, DISCBD)
correlate(corr_columbus, AREA, PERIMETER, HOVAL, INC, CRIME, OPEN, PLUMB, DISCBD) %>% plot()
```

```{r}
plot_normality(columbus, AREA, PERIMETER, HOVAL, INC, CRIME, OPEN, PLUMB, DISCBD)
```

Por lo que vemos, todas las variables tienen distribución normal, excepto por las variables "OPEN" y "PLUMB". Para volverlas normales, a OPEN le podemos hacer Raíz Cuadrada, y a PLUMB le podemos hacer LOG para la normalización.

```{r}
#olumbus$OPEN <- sqrt(columbus$OPEN)
#columbus$PLUMB <- log(columbus$PLUMB)
```


```{r}
library(ggplot2)
ggplot(columbus, aes(x = DISCBD, y = INC, size = HOVAL)) +  geom_point() + scale_x_log10()
```

## Paso 2 - SWM

```{r Queen & Rook}
swm_queen <- poly2nb(columbus_shp, queen = TRUE)
swm_rook  <- poly2nb(columbus_shp, queen = FALSE)

## Standardized Queen & Rook Spatial Connectivity Matrices
rswm_queen <- nb2listw(swm_queen, style = "W", zero.policy = TRUE)
rswm_rook  <- nb2listw(swm_rook, style = "W", zero.policy = TRUE)

columbus_shp$sp_HOVAL<-lag.listw(rswm_queen,columbus_shp$HOVAL,zero.policy=TRUE) 
```

```{r, warning=FALSE}
qtm(columbus_shp, "HOVAL")
qtm(columbus_shp, "sp_HOVAL")
```


```{r}
moran.test(columbus_shp$HOVAL, listw = rswm_queen, zero.policy = TRUE, na.action = na.omit)

```

```{r}
moran.test(columbus_shp$CRIME, listw = rswm_queen, zero.policy = TRUE, na.action = na.omit)
```

```{r}
moran.test(columbus_shp$INC, listw = rswm_queen, zero.policy = TRUE, na.action = na.omit)
```

```{r}
moran.test(columbus_shp$DISCBD, listw = rswm_queen, zero.policy = TRUE, na.action = na.omit)
```

Las tres variables elegidas + la variable dependiente resultaron tener autocorrelación espacial positiva.

### Local Spatial Analysis

```{r}
localMoranHOVAL <- as.data.frame(localmoran(columbus_shp$HOVAL, listw = rswm_queen, zero.policy = TRUE, na.action = na.omit))

localMoranCRIME <- as.data.frame(localmoran(columbus_shp$CRIME, listw = rswm_queen, zero.policy = TRUE, na.action = na.omit))

localMoranINC <- as.data.frame(localmoran(columbus_shp$INC, listw = rswm_queen, zero.policy = TRUE, na.action = na.omit))

localMoranDist <- as.data.frame(localmoran(columbus_shp$DISCBD, listw = rswm_queen, zero.policy = TRUE, na.action = na.omit))
```

```{r}
columbus.tr<-sf::st_read(system.file("etc/shapes/columbus.shp",package="spdep")[1])
columbus.tr<-as(columbus.tr, "Spatial")
columbus_nb<-poly2nb(columbus.tr)
mapview(columbus.tr, zcol="HOVAL") 
```

```{r}
columbus_map_sf<-read_sf(system.file("etc/shapes/columbus.shp",package="spdep"))
queen_w<-queen_weights(columbus_map_sf)
```

```{r}
columbus_map_centroid<-coordinates(columbus.tr) 
columbus_map.linkW<-nb2listw(columbus_nb, style="W")   
plot(columbus.tr,border="blue",axes=FALSE,las=1, main="Columbus Spatial Connectivity Matrix")
plot(columbus.tr,col="grey",border=grey(0.9),axes=T,add=T) 
plot(columbus_map.linkW,coords=columbus_map_centroid,pch=19,cex=0.1,col="red",add=T)  
```

```{r}
lisa_MEDV<-local_moran(queen_w, columbus_map_sf["HOVAL"]) 

columbus_map_sf$HOVAL_MEDV<-as.factor(lisa_MEDV$GetClusterIndicators())
levels(columbus_map_sf$HOVAL_MEDV)<-lisa_MEDV$GetLabels()
```

```{r}
ggplot(data=columbus_map_sf) +
  geom_sf(aes(fill=HOVAL_MEDV)) + 
  ggtitle(label = "Median Values of Housing Units", subtitle = "Columbus Housing Market")
```

```{r}
lisa_MEDV<-local_moran(queen_w, columbus_map_sf["INC"]) 

columbus_map_sf$INC_MEDV<-as.factor(lisa_MEDV$GetClusterIndicators())
levels(columbus_map_sf$INC_MEDV)<-lisa_MEDV$GetLabels()

ggplot(data=columbus_map_sf) +
  geom_sf(aes(fill=INC_MEDV)) + 
  ggtitle(label = "Median Income", subtitle = "Columbus Housing Market")
```

```{r}
lisa_MEDV<-local_moran(queen_w, columbus_map_sf["CRIME"]) 

columbus_map_sf$CRIME_MEDV<-as.factor(lisa_MEDV$GetClusterIndicators())
levels(columbus_map_sf$CRIME_MEDV)<-lisa_MEDV$GetLabels()

ggplot(data=columbus_map_sf) +
  geom_sf(aes(fill=CRIME_MEDV)) + 
  ggtitle(label = "Median Crime", subtitle = "Columbus Housing Market")
```

```{r}
lisa_MEDV<-local_moran(queen_w, columbus_map_sf["DISCBD"]) 

columbus_map_sf$DISCBD_MEDV<-as.factor(lisa_MEDV$GetClusterIndicators())
levels(columbus_map_sf$DISCBD_MEDV)<-lisa_MEDV$GetLabels()

ggplot(data=columbus_map_sf) +
  geom_sf(aes(fill=DISCBD_MEDV)) + 
  ggtitle(label = "Median Distance", subtitle = "Columbus Housing Market")
```

```{r}
lisa_MEDV<-local_moran(queen_w, columbus_map_sf["PLUMB"]) 

columbus_map_sf$PLUMB_MEDV<-as.factor(lisa_MEDV$GetClusterIndicators())
levels(columbus_map_sf$PLUMB_MEDV)<-lisa_MEDV$GetLabels()

ggplot(data=columbus_map_sf) +
  geom_sf(aes(fill=PLUMB_MEDV)) + 
  ggtitle(label = "Median Plumb", subtitle = "Columbus Housing Market")
```



```{r}
quadr_data <- localMoranHOVAL$quadr
```


## Paso 3 - 


```{r}
lm_sp <- lm(HOVAL ~ AREA + PERIMETER + INC + CRIME + OPEN + PLUMB + DISCBD, data = columbus)
summary(lm_sp)
```

```{r}
sqrt(mean((columbus$HOVAL - lm_sp$fitted.values)^2))
```


```{r}
lm_sp_auto <- lm(log(HOVAL) ~ AREA + PERIMETER + INC + CRIME + OPEN^2 + log(PLUMB) + DISCBD, data = columbus)
summary(lm_sp_auto)
```

```{r}
sqrt(mean((columbus$HOVAL - exp(lm_sp_auto$fitted.values))^2))
```

```{r}
moran.test(exp(lm_sp_auto$residuals), rswm_queen)
```

NO Está bien especificado el modelo: Es necesario modelos espaciales 



#### 

### DURBIN

```{r}
spatial_durbin <- lagsarlm(log(HOVAL) ~ AREA + PERIMETER + INC + CRIME + OPEN^2 + log(PLUMB) + DISCBD, data = columbus, rswm_queen, type = 'mixed', Durbin = TRUE)
summary(spatial_durbin)
```

```{r}
sqrt(mean((columbus$HOVAL - exp(spatial_durbin$fitted.values))^2))
```

```{r}
moran.test(exp(spatial_durbin$residuals), rswm_queen)
```




### GWR


```{r}
# Kernel bandwidth
bw1 <- bw.gwr(HOVAL ~ AREA + PERIMETER + INC + CRIME + OPEN + PLUMB + DISCBD, 
             approach = "AIC", adaptive = T, data=columbus_shp)
```


```{r}
m.gwr <- gwr.basic(log(HOVAL) ~ AREA + PERIMETER + INC + CRIME + OPEN^2 + log(PLUMB) + DISCBD, adaptive = T, data = columbus_shp, bw = bw1) 
m.gwr
```

```{r}
sqrt(mean((columbus_shp$HOVAL - m.gwr$fitted.values)^2))
```

```{r}
gwr_data <- m.gwr$SDF
```


```{r}
moran.test(exp(gwr_data$residual), rswm_queen)
```




## Paso 4


###  Multicolinealidad

```{r}
VIF(lm_sp_auto)
```

Con la prueba de multicolinearidad con el modelo lineal simple, confirmamos que área y perímetro están demasiado correlacionadas (Por buena razón, ambas son directamente derivadas del tamaño de la casa y se sacan con la misma fórmula), por lo que no es bueno tenerlas en el modelo. Fuera de eso, todas las otras variables están en un rango aceptable.

### LMlag

```{r}
lm.LMtests(lm_sp_auto,rswm_queen,test=c("RLMlag"))
```

### LMerr

```{r}
lm.LMtests(lm_sp_auto,rswm_queen,test=c("RLMerr"))
```


## Paso 5

```{r}
gwr_sf = st_as_sf(m.gwr$SDF)
```

```{r}
gwr_sf$y_predicted <- exp(gwr_sf$yhat)
#mapview(gwr_sf, zcol="y_predicted", col.regions=brewer.pal(5, "Oranges"))
tm_shape(gwr_sf) +
  tm_polygons(col = "yhat", palette="YlOrRd", style="quantile", n=8, title="Rate per 10,0000") +
   tm_layout(title= 'COVID19 Rate',  title.position = c('right', 'top'))
```
